【裁判字號】    90,訴,4071
【裁判日期】    901218
【裁判案由】    新型專利異議
【裁判全文】
臺北高等行政法院判決                              九十年度訴字第四○七一號
                              .
    原      告  利益得股份有限公司
    代  表  人  甲○○董事長.
    訴訟代理人  乙○○律師
    被      告  經濟部智慧財產局
    代  表  人  陳明邦(局長)
    訴訟代理人  丁○○
    參  加  人  史丹利七和國際股份有限公司
    代  表  人  丙○○
    訴訟代理人  楊祺雄律師
                劉法正律師
    右一人
    複代理人    陳志傑律師
右當事人間因新型專利異議事件，原告不服經濟部中華民國九十年三月二十二日經（
九０）訴字第０九００六三０五二六０號訴願決定，提起行政訴訟。本院判決如左：
    主  文
原告之訴駁回。
訴訟費用由原告負擔。
    事  實
一、事實概要：
    緣參加人史丹利七和國際股份有限公司前於民國（以下同）八十八年四月二十一
    日以「測試鉤型扳手功能之展示吊卡」向被告（原經濟部中央標準局）申請新型
    專利，經該局編為第00000000號審查，准予專利（下稱系爭案）。公告
    期間，原告舉八十七年四月十一日審定公告之第三二○七二八號（申請案號00
    000000號）「嵌合六角螺絲之扳手吊掛架」新型專利案（下稱引證案），
    主張系爭案違反行為時專利法第九十七條、第九十八條第一項第一款、第二款及
    第二項之規定，不符新型專利要件，對之提起異議。案經被告審查，於八十九年
    十月十三日以（八九）智專三（一）０二０一七字第０八九八九００一七二一號
    專利異議審定書為「異議不成立」之處分。原告不服，提起訴願，亦遭駁回，遂
    向本院提起本件行政訴訟。
二、兩造聲明：
（一）原告聲明：
      1.訴願決定及原處分均撤銷。
      2.被告應將第00000000號「測試鉤型扳手功能之展示吊卡」新型專利
      異議請求事件為異議成立之處分。
（二）被告聲明：駁回原告之訴。
（三）參加人聲明：原告之訴駁回。
三、兩造之爭點：系爭案是否具進步性，而應准予新型專利？
原告主張：
（一）系爭案利用一懸掛架之中央設有一開孔，該開孔井壁面形成鋸齒狀排列之多數
      卡齒，再將一樞接件穿置過該盒蓋之開孔，將卡環套環於該樞接件上，該卡環
      之外環面上凸設有數凸部，可與開孔之卡齒相互卡制，並將一六角軸帽與樞接
      件接合為其結構原理；而引證案係利用一六角螺絲周圍係向下凸伸數凸柱，於
      六角螺絲底部設有一固定塊，而固定塊尾端則凸設有一凸緣，並於固定塊上、
      下兩端設有凸齒，並利用六角螺絲之凸齒和吊掛本體之嚙齒部相嚙合，二者之
      結構原理，完全相同。
（二）引證案僅需一六角螺絲與本體之嚙齒部配合之結構，即可達到「測試」之功能
      ，反觀系爭案要以一軸帽、一樞接件及一卡環與懸掛架配合之複雜結構才可達
      到「測試」功效。系爭案增加使用元件數目及裝配上之成本，而且構件使用過
      多，不但未見有任何功效之增進，更容易發生卡死及零件故障之缺失，功能又
      未見增進，引證案不但構件簡單，且製造成本低，惟二者所欲達成之功效及運
      用之技術手段則皆屬相同，足証系爭案顯欠缺進步性。
（三）被告以系爭案使鉤型扳手可作「大角度」之擺動測試，引證案則扳手擺動角度
      有限，認系爭案具功能之增進。查扳手是否可作多大角度之擺動，端視下擺之
      寬度決定，引證案扳手所可擺動之角度乃隨其容置槽設置之大小成正比，如將
      引證案之容置槽加大，或將容置槽減短，均足以達到相對加大擺動角度之功能
      。是以，以此認定系爭案之擺動角度必定比引証案大，而認有增進功效之見解
      ，要非的論。
（四）被告認為系爭案設置樞接座具有較佳之防盜功能。然查，引證案直接以在扳手
      套入吊掛本體時受到外框體的保護，再將扳手套入六角螺絲後，即可固定扳手
      ，簡易又方便，防盜之功能佳；系爭案之樞接座，構件多防盜亦未有所增進，
      並不具較引證案有功能增進之處。再者，系爭案扳手產生旋擺之往復作動，係
      藉由一弧槽來達到限位目的，依引證案之結構，不需要設置弧槽亦能使扳手之
      往復旋擺限位於吊掛架本體之外框體之內，所以系爭案設置該弧槽，亦未能產
      生新的功效，無進步性之可言。
（五）以空間形態及技術手段之作動方式來比對，明顯得知系爭案與引證案所運用之
      技術手段相同，放在動作操作方式及狀態上亦如出一轍，皆在於利用懸掛架上
      設有一開孔，供樞設一測試螺件，扳手係可鉗夾該測試螺件，藉此，再以該測
      試螺件為軸心，而以扳手手柄為旋臂，而形成鐘擺狀之往復操作之目的。系爭
      案僅於樞動座之結構上做簡單之變化，並增加了許多構件，但在申請「新型」
      專利技術手段的領域中並不會因其形狀不同之等效構件即可獲得另一專利，更
      何況系爭案在樞動座上之改變為熟習該項技術者所能輕易完成且未能增進任何
      功效，此一原則甚為淺顯，故系爭案在使用的構件皆出自引證案之構件，經兩
      案間圖示之交叉比對觀之，系爭案與引證案於內部結構之間的空間形態及相同
      之動作操作方式完全相同，兩案間皆在於利用懸掛架上設有一開孔，供樞設一
      測試螺件，扳手係可鉗夾該測試螺件，藉此，再以該測試螺件為軸心，而以扳
      手手柄為旋臂，而形成鐘擺狀之往復操作，相同位置之對應，兩案技術手段相
      同。
（六）按專利法第九十八條第二項所定「熟習該項技術者」，係指「虛擬成、於申請
      專利當時具有該新型所屬技術領域之技術常識；能運用研究、開發等一般技術
      性手段（指依據既有之技術或知識之基礎，經由邏輯分析、推理或試驗而得之
      技術手段），以發揮一般創作能力，並將當時該新型所屬技術領域之技術水準
      ，化為其本身之知識者」而言（參專利審查基準第２─２─１７頁）；又所謂
      「對於輕易完成且未能增進功效」係指「並沒有運用優於熟習該項技術者所能
      預期之一般性技術性發展，卻輕易由先行技術可推論出並完成」而言。查系爭
      案所為樞接區、弧槽之設置，係可輕易由先行技術推論出並完成，且皆利用懸
      掛架上設有一開孔，供樞設一測試螺件，扳手係可鉗夾該測試螺件，再以該測
      試螺件為軸心，而以扳手手柄為旋臂，形成鐘擺狀之往復操作之目的，無論空
      間形態及技術手段皆相同。為熟習該項技術者由引證資料所能輕易完成且未能
      增進功效時，顯見系爭案不具進步性，故系爭案明顯違反進步性之要件，理應
      予以撤銷核准專利之處分。
（七）綜上，系爭案之樞接座結構，皆未見有功效之增進或產生新的功效，顯然系爭
      案之主要專利技術手段，仍為其懸掛架上設一具卡齒之開孔，以配合一測試螺
      件之穿設，令測試者有實際操作之感受，此一專利特徵及技術手段完全揭示於
      引證案，故系爭案明顯不具有新穎性及進步性。
被告主張：
（一）查引證案主要由吊掛本體、外框體及容置槽、固定板、吊掛板、六角螺絲組成
      ，而系爭案則由懸掛架及弧槽、軸帽樞接件、卡環、樞接板、限位板組成，兩
      案不僅構件數目、相對形狀均有差異，整體組合空間型態均不同，此等並均於
      系爭案異議審定書中已載明者，故兩案明顯為不同構造技術。
（二）系爭案雖使用樞接件、軸帽、卡環與樞接座等構件，但此等係配合懸掛架弧槽
      ，使測試之鉤型扳手本身可穩固之定位，並具有足夠之擺動操作角度，系爭案
      之整體構造顯均有其設計標的作用考量，兩案自不應純就構件數量論究功效。
      至於引證案容置槽固可予加大，但增加之擺動角度有限，且以整體材料之增加
      來獲得微量角度之增加，顯為削足適履，理由實在太過於牽強；另引證案雖具
      有防盜功能，惟扳手本身相對定位性差，具有較大之移住空間，相較之下地，
      系爭案除了測試擺動角度大外，由於扳手本身已穩固定位，並無多餘移位空間
      ，防盜性能應較佳，此由異議證據六之圖式比對，更可得以證實，是以引證案
      構造、技術均不同於系爭案，難稱引證案較系爭案具功效上增進。
（三）原告主張：系爭案係由先行技術可推論出，兩案無論空間形態、技術手段皆相
      同，顯見系爭案不具進步性；原處分違法失當云云。惟由前述已指明，兩案空
      間型態、技術手段皆有明顯差異。原告以測試扳手之操作型態、動作功能作籠
      統比較，此等均非新型之構成內容，原告之論點自已失之偏頗；系爭案構造組
      成、運用技術均異於引證案，引證案當無從輕易推論出系爭案，且系爭案已有
      其功效上增進。原告所訴與事實相違，訴訟理由殊難足採。
參加人主張：
（一）原告籠統主張系爭案違反新穎性及進步性要件，應非適當：
      按專利法第九十八條第一項各款乃有關新型新穎性之規定，同條第二項則係有
      關新型進步性之規定，兩者一屬新舊與否之問題，一屬進步與否之問題，並非
      同一。即新型如因違反專利法第九十八條第一項第一款、第二款新穎性之規定
      ，必係與公開在先或申請在先之新型專利案之技術手段「相同」，始有違反新
      穎性要件之問題；而違反同僚第二項進步性規定之新型，則必於實質上與習用
      技術或知識仍然有別並非完全同一，僅係有運用後未能增進功效之情事而不得
      專利。智慧財產局所定之專利審查基準2-2-17謂「判斷進步性之前，須先判斷
      該新型是否具備新穎性要件，經判斷該新型具有新穎性後，始能判斷有無進步
      性」，可資佐證。本件原告在比較系爭案結構與引證案時，其認為系爭案申請
      專利範圍所揭露之技術特徵已充分被引證案所揭露，且認為系爭案與引證案所
      揭露之結構「相同」，惟卻同時主張系爭案有違專利法第九十八條第二項「運
      用申請前既有之技術或知識，而為熟習該項技術者所能輕易完成且未能增進功
      效」有關進步性之規定。其前後互為矛盾之主張，顯與專利法所定之要件不符
      。惟原告既對系爭案提起異議時主張專利法第九十八條第二項之規定，顯已認
      同系爭案之結構與引證案所揭露之技術手段有所差異且並非完全同一，即系爭
      案應具備新穎性要件，首應陳明。
（二）系爭案並無違反專利法第九十八條第一項第一款、第二款有關「新穎性」之規
      定：
      1.按「申請前已見於刊物或已公開使用者」、「有相同之發明或新型申請在先
        並經核准專利者」，不得依法申請取得新型專利，固為專利法第九十八條第
        一項第一款、第二款所明定，惟前揭專利法第九十八條第一項第一款、第二
        款新穎性之規定，係以申請專利之新型與刊物或申請在先之專利案所揭露之
        技術內容「相同」而言。若申請專利之新型與刊物或申請在先之專利案所揭
        露之技術內容並非同一而仍有差異，即難謂系爭新型欠缺新穎性而有該條款
        之適用，此觀前述法條規定自明。
      2.就系爭案而言（以下加註其申請當時之編號說明之），其主要目的是可供消
        費者在賣場可實際測試該鉤型扳手之功能，且兼具有防盜效果；在技術手段
        方面，申請專利範圍明確記載：一種測試鉤型扳手功能之展示吊卡，係包含
        有一懸掛架20、一測試螺件30、一鉤型扳手40及一樞接座50等主要構件；且
        各構件之結構特徵為：該懸掛架20係呈板片狀，其上方設有一吊掛孔21，近
        中央處開設有一開孔22，該開孔22環壁面形成鋸齒狀排列之多數卡齒221，
        及以該開孔22為軸心而呈適當距離地開設有一弧槽23，該測試螺件30係包含
        有一軸帽31、一樞接件3及一卡環33，該軸帽31呈中空之六角形體，且係利
        用該樞接件32穿置過該開孔22，而形成樞設於該盒蓋前例，而該卡環33係套
        環於該樞接件32上，其外環面上凸設有數凸部333，可與該開孔22之卡齒221
        相互卡制，俾提供該測試螺件30適當之旋掣阻力，該鉤型扳手40包含有一具
        固定顎夾之手柄41、一活動顎夾42及一彈性元件，其中該手柄上設有一滑槽
        ，供裝設核彈性元件及一推鈕，該活動顎夾一端係樞設於該手柄末端，且係
        利用一連動片與該推鈕作連結，當推移該推鈕下滑時，係可使該活動顎來與
        固定顎來呈分離撐張狀，以利於套夾螺接元件，且利用該彈性元件之彈力，
        俾可鉗夾螺接元件，該樞接座50係樞設於懸掛架20正面，其包括有一樞接板
        51及一限位板52，其中該樞接板51上段設有與該開孔22呈同軸之一樞接孔
        511，且該樞接板51下段兩側各設有一長槽孔512，另該樞接板51背面朝外凸
        設有一卡榫513，恰可卡制於該弧槽23，而該限位板52係具有截面呈ㄇ形之
        一本體521，其中央之客置空間522恰可供該鉤型扳手40之手柄41穿置，且該
        本體512兩側各水平延伸有一翼片523，該翼片523背面一體成型有呈倒Ｌ形
        之一卡掣塊524，而可彈掣嵌扣入該長槽孔512中，藉以限住該鉤型扳手40之
        手柄41；藉由上述之結構，係使該鉤型扳手40夾制該測試螺件30之軸帽31，
        而該樞接板51受弧槽23之限位，而形成鐘擺狀之往復操作，俾可達到測試該
        鉤型扳手功能，並具有防盜效果者。
        由前可知，系爭案之技術特徵，是利用樞接件32與軸帽31卡環33之樞接，使
        得測試螺件30裝設定位在懸掛架20上，且利用樞接座50與懸掛架20之嵌結，
        可使鉤型扳手40具足夠之操作角度，鉤型板手40亦可獲得穩固定位。
      3.欲判斷系爭專利案是否具有新穎性時，應將先前技術與系爭專利案之異同進
        行比對，換言之，須進行同一性之判斷。一般而言，系爭專利案與先前技術
        就目的、技術手段（形狀構造）以及效果比較如不相同時，則不具有同一性
        ；茲將引證案及系爭案之差異點比較說明如后：
        (1)就目的而言，引證案與系爭案皆具有於賣場可供測試及防盜之功能，但系
          爭案主要係針對大角度操作功能之鉤型扳手而設計，引證案顯然是為了小
          角度操作功能而設計，故兩案之標的顯然不同。
        (2)就技術手段比較而言，系爭案懸掛架20上設有開孔22及弧槽23之結構與引
          證案之吊掛板14上設有外框體11、容置槽12、嘴齒部121、固定板13之結
          構不相同，此其一；系爭案之測試螺件30由樞接件32、卡環33、軸帽31樞
          接之結構與引證案單純在吊掛板14上軸設六角螺絲60之結構完全不同，此
          其二；系爭案設有樞接座50，引證案則完全無此部份之結構特徵，此其三
          ；系爭案之鉤型扳手40一端鉤設在測試螺件30之軸帽31上，另一端之手柄
          41則受限位板52限位而可定位在樞接板51上，而引證案之梅花扳手30一端
          雖可套設在六角螺絲20上，但柄部卻懸空穿設在容置槽12中，僅藉固定板
          13作單側遮蔽，並無定位結構，此其四；系爭案之鉤型扳手40測試操作時
          係帶動樞接座50相對於懸掛架20產生相對懸擺，引證案之梅花扳手30測試
          操作時，係在吊掛架本體10內部之容置槽12中產生擺動，此其五。足見引
          證案並未具有與系爭案對應之構成元件，兩者整體空間型態不同，至為明
          灼。
        (3)就功效而言，系爭案之鉤型扳手40受到樞接座50之限位板52的壓制阻擋，
          宵小無法將鉤型扳手自懸掛架20上抽出，防盜性較佳，且弧槽23之夾角至
          少有60度，故鉤型扳手40可供大角度之擺動操作；反觀引證案，其固定板
          13僅有對容置槽12開口端遮蔽之作用，對於梅花扳手30之柄部並未有定位
          功效，且梅花扳手30亦在容置槽12中作小角度之擺動操作，故其防盜性、
          定位性顯然不及系爭案，操作功能（小角度）與系爭案（大角度）亦明顯
          不同。
        (4)結論：引證案與系爭案兩者所應用之技術手段完全不同（兩案之構成元件
          並非對稱、結構並非相同），且系爭案之功效不僅不同引證案，更具有增
          進之事實。顯見系爭案與引證案並非同一之新型，起訴理由指摘系爭案申
          請前已見於刊物、已有相同之新型申請在先並經核准專利，有違專利法第
          九十八條第一項第一款、第二款規定云云，自無可採。
      4.系爭案並無違反專利法第九十八條第二項之規定：
        (1)按「新型係運用申請前既有之技術或知識，而為熟習該項技術者所能輕易
          完成且未能增進功效時，雖無前項所列情事，仍不得依本法申請取得新型
          專利」，固為專利法第九十八條第二項所規定，惟本項規定係以申請專利
          之新型，為「運用申請前之既有技術或知識」者，且「為熟習該項技術者
          所能輕易完成」及其結果仍「未能增進功效」三要件者皆具備時，始有適
          用。
        (2)由前述之說明可知系爭案之縣掛架20上設有弧槽23，與引證案之吊掛架本
          體10上直接設置可供容納梅花扳手30之容置槽12之結構完全不同；系爭案
          由軸帽31、樞接件32、卡環33構成之測試螺件30之整體結構與引證案之六
          角螺繼20結構並不相同；系爭案所設之樞接座50為引證案所未見者；系爭
          案利用樞接座50使得鉤型扳手40獲得定位，並使樞接座50可相對於懸掛架
          20相對旋擺之結構，與引證案設置固定板13之結構，及利用固定板13遮蔽
          在容置槽12開口端之技術手段．．．等等，均未構成相同。故系爭案由懸
          掛架20、測試螺件30、鉤型扳手40、樞接座50等構件所組成之整體組合空
          閒型態與引證案由吊掛架本體10、六角扳手20、梅花扳手30所構成之整體
          組合空間型態並不相同。再就功效而言，引證案恐有防盜性差、定位性不
          佳等缺失，其確實無法達成如系爭案利用限位板52與樞接板51之嵌接而使
          鉤型扳手40獲得穩固定位、防盜性佳‧‧‧等功效，益證系爭案確具有增
          進該項物品之功效。故引證案顯不足證明系爭案係「運用申請前既有之技
          術或知識」、「為熟習該項技術者所能輕易完成者」等情事而有違反專利
          法第九十八條第二項之規定。
        5.綜前所述，系爭案並無違專利法第九十八條第一項第一款、第二款之規定
          ，復未違反專利法第九十八條第二項之規定。原處分及訴願決定認事用法
          ，均屬允當，原告尤執陳詞謂原處分違反不當，要不足採。
    理  由
一、按第「稱新型者，謂對物品之形狀、構造或裝置之創作或改良。」、「新型係運
    用申請前既有之技術或知識，而為熟習該項技術者所能輕易完成且未能增進功效
    時，雖無前項所列情事，仍不得依本法申請取得新型專利。」行為時專利法第九
    十七條、第九十八條第二項定有明文。
二、本件原告主張參加人史丹利七和國際股份有限公司前以「測試鉤型扳手功能之展
    示吊卡」向被告申請新型專利，經被告編為第00000000號審查，准予專
    利。原告以審定公告第三二九七二八號「嵌合六角螺絲之扳手吊掛架」新型為引
    證案，主張系爭案違反專利法第九十八條第二項之規定，不符新型專利要件，為
    異議不成立之處分，經核並無不合。原告不服，主張如事實欄所載，並於準備程
    序中聲明就新穎性不再主張。是本件所需審究者為系爭案有無違反行為時專利法
    第九十八條第二項進步性之問題？
三、經查：
（一）系爭案與引證案二者均係為「測試扳手功能之吊掛架」，惟依附圖比較觀之，
      系爭案為一板片狀懸掛架，近中央處開設有一開孔，供樞設一螺接元件，並以
      該開孔為軸心而呈適當距離地開設一弧槽，引證案則為一吊掛架本體，外圍圍
      設一外框體，於吊掛架上方包覆一固定板，並於外框體內形成一容置槽，於吊
      掛板上穿設一吊掛孔，供一六角螺絲穿設，二者在外觀形狀形狀及整體組合空
      間型態均有顯有不同,
（二）就二者之構造而言，系爭案係由懸掛架 (20)及弧槽 (23)、軸帽 (31)、樞接
      座 (50)、樞接件 (32)、卡環 (33)組成；引證案則由吊掛本體 (10)、外框體
      (11)及容置槽 (12)、固定板 (13)、吊掛板 (14)、六角螺絲 (20)組成，其構
      造之組成元件並不相同，系爭案並非運用引證案之技術或知識。
（三）爭案之新型是否為熟習該項技術者所能輕易完成且未能增進任何功效，而不具
      進步性？
      查依引證案之申請專利範圍所載「其主要係包括一吊掛架本體，於吊掛架本體
      外圍係圍設一外框體，於吊掛架上方包覆一固定板，並於外框體內形成一容置
      槽，於容置槽上穿設一嚙齒部，接著於吊掛架本體背後連設一吊掛板，於吊掛
      板上穿設一吊掛孔，另設有一六角螺絲，該六角螺絲周園並向下凸伸數凸柱。
      而在六角螺絲底部則設一固定塊，於固定塊底部設有凸緣以供嵌入嚙部，於固
      定塊上、下方則設有凸齒以供和嚙齒部相嚙合。」，即引證案係以外框體圍設
      於吊掛本體上，外框體中間加一固定板，使其形成一容置槽，扳手則吊掛於六
      角螺絲上，以容置槽之有限空間為測試範圍（如附圖所示）；而系爭案，則並
      無如引證案之外框體，其吊掛於軸帽（相當於引證案之六角螺絲）上之鉤型扳
      手，則以於懸掛架下半部所設計之弧槽上之樞接板 (51)受弧槽之限位，而形
      成鐘擺狀之往復操作，以達測試扳手之功能。就二者比較觀察，由引證案之外
      框體與固定板所形成之容置槽之構造，即以熟習該項技術者而言，顯難以輕易
      引申聯想成系爭案之弧槽、樞接座之構造，是系爭案並非為熟習該項技術者所
      能輕易完成者；且引證案僅有六角螺絲一處固定扳手；而引證案則由螺帽及弧
      槽上之樞接板二處固定扳手，則被告及參加人所稱其穩固定位及及防盜功能均
      較引證案為為佳，具功效上之增進，即非無據。至原告所稱其亦可將引證案之
      容置槽加大，以達到相對加大擺動角度云云，則其所為，顯係事後針對其缺點
      ，抄襲參加人之構造所為之改進，不能作為異議之理由。
四、從而，被告以系爭案並無違反行為時專利法第九十八條第二項認其具有進步性，
    而為異議不成立之處分，並無違誤，訴願決定予以維持亦無不合，原告起訴為無
    理由，應予駁回。
據上論結，本件原告之訴為無理由，爰依行政訴訟法第九十八條第三項前段，判決如
主文。
中    華    民    國      九十一    年      二        月      八        日
                            臺 北 高 等 行 政 法 院  第五庭
                                           審 判 長  法  官  張瓊文
                                                     法  官  劉介中
                                                     法  官  黃清光
右為正本係照原本作成。
如不服本判決，應於送達後二十日內，向本院提出上訴狀並表明上訴理由，如於本判
決宣示後送達前提起上訴者，應於判決送達後二十日內補提上訴理由書（須按他造人
數附繕本）。
中    華    民    國      九十一    年      二        月      十八      日
                                                     書記官  楊子鋒


司法院資訊處製作；財團法人民間司法改革基金會備份。
